【裁判字號】    89,上訴,346
【裁判日期】    890614
【裁判案由】    妨害自由
【裁判全文】
臺灣高等法院高雄分院刑事判決                    八十九年度上訴字第三四六號
    上  訴  人  乙  ○
    即  被  告
    選任辯護人  黃榮作
右上訴人因妨害自由案件，不服臺灣高雄地方法院八十八年度訴字第一九一四號中華
民國八十九年一月二十七日第一審判決（起訴案號：臺灣高雄地方法院檢察署八十八
年度偵字第二０五六一號），提起上訴，本院判決如左：
      主  文
原判決關於乙○部分撤銷。
乙○共同以強暴使人行無義務之事，處有期徒刑貳月，如易科罰金，以參佰元折算壹
日。
      事  實
一、乙○曾於八十四年間因妨害自由罪，經臺灣高雄地方法院判處有期徒刑六月，緩
    刑四年，於八十四年十二月二十三日緩刑報結；仍不知悔改，與甲○○曾因里長
    選舉而生隙怨，乙○為達報復之目的，遂於八十八年七月十四日晚間八時許，夥
    同其同居女友許淑惠（經原審法院以恐嚇危害安全罪，判處拘役五十日，如易科
    罰金以三百元折算一日，未經上訴確定）及另一已成年綽號「阿龍」不詳姓名之
    友人及「阿龍」之另二名已成年姓名不詳之友人，前往位於高雄市○○路二一五
    號吳美香所經營之「滿玉春小吃部」找尋甲○○，因見甲○○在該店內，乙○與
    綽號「阿龍」不詳姓名成年男子暨「阿龍」之另二名已成年姓名不詳友人共同基
    於妨害自由之犯意聯絡，由乙○及該三名男子半圍住甲○○，並由其中一人在甲
    ○○後面推，施強暴，使甲○○走出該小吃部店外，而行無義務之事。迨甲○○
    走出店外後，旋共同圍毆甲○○（傷害部分業已撤回告訴），此時許淑惠即對「
    滿玉春小吃部」內包括吳美香及櫃台服務人員陳曼吟及甲○○恐嚇稱：「不准打
    電話，否則要拿槍到店裏砸爛，大家都有事」（此部分業經原審法院以恐嚇危害
    安全罪，判處拘役五十日，如易科罰金以三百元折算一日，未經上訴確定），甲
    ○○被毆後，即逃離，乙○等人亦隨即離開現場。
二、案經甲○○訴由高雄市政府警察局左營分局報請臺灣高雄地方法院檢察署檢察官
    偵查起訴。
      理  由
一、訊據被告乙○對於在上開時、地與陳淑惠、綽號「阿龍」之友人及其二位姓名不
    詳之友人一同至「滿玉春小吃部」去找甲○○之事實固不諱言，惟矢口否認有何
    妨害甲○○自由之犯行；辯稱：伊當日係與朋友至上開地點喝酒順便還錢，剛好
    見甲○○在廂房內，伊只是叫甲○○出來講話而已，是甲○○自己願意跟伊到店
    外談過去誤會的事，就自動跟在伊等後面，到外面時僅阿龍推他兩下而已，然後
    伊等就離開了云云。惟查：
    （一）右開事實，已據告訴人甲○○於偵、審中指訴歷歷，核與證人吳美香於警
          、偵訊、原審審理暨本院調查時到庭證稱：「八十八年七月十四日晚上八
          點多時，乙○、許淑惠和三個男的來店裏，我請他們上二樓，接著他們卻
          一面罵三字經，一面衝下來，打開樓下第一間門，把在裏面和陳姓友人泡
          茶的甲○○押出來，半圍著余某到門口，就打余某，甲○○一面閃，我看
          情形不對想報警，許淑惠站在櫃台說：不准打電話，否則要拿槍把店砸爛
          ，她在櫃台那裡對著全部的人講，我嚇得現在都不敢開店」、「當日在櫃
          台，．．當天甲○○有去我店中，他們在樓下第一間，．．後來甲○○和
          乙○出來，我有看到，有四個男的推甲○○，乙○在左邊、洪國雄在後面
          、其他二人在右邊，甲○○表情很不情願，沒向我打招呼，也沒說話，我
          有看到他們在大門口打甲○○」等語（見警卷八十八年七月二十二日、偵
          查卷第二十一頁反面、原審卷第二十六頁反面、本院卷八十九年五月十二
          日筆錄）；證人陳曼吟於偵查中、原審審理暨本院調查時亦到庭結證稱：
          「當天晚上八點左右，我看到乙○和三個男的圍著甲○○出來，到店門口
          就打起來了，許淑惠沒有打，她站在店門口說：不可以動，不可以打電話
          ，如果打電話的話，要拿槍來把我們店砸爛，她是對著我們櫃台說的」、
          「裡面如何我沒看到，外面我看到時，他們圍著余某、推著余，因余好像
          不太願意出來，接著就一邊走一邊推，到了店門口他們就打起來了」、「
          櫃台離大門很近，我在櫃台旁看到四個男的圍著甲○○，他們在通道裏面
          怎麼樣我是沒看到，我是看到他們走出來那一段，他們圍著甲○○走出來
          ，而且甲○○好像不大願意走」、「我看到時是在房外走廊處，圍住他，
          甲○○在中間，．．甲○○好似不願意走，有人推他，自他後面有一人推
          他而已，後來走到門口處就打起來，約一、二分鐘就散了」等語（見偵查
          卷第二十二頁、原審卷八十八年十月二十六日、本院八十九年四月十三日
          筆錄），且互核大致相符。雖告訴人甲○○與證人吳美香、陳曼吟之證詞
          ，關於細節並非完全一致，但彼此所陳及證述既係大致相符，自不得僅以
          些微差異，即遽認不足採信。
    （二）證人陳曼吟當日確曾在現場之事實，為被告所坦承（見原審卷第二十九頁
          ），而證人吳美香及陳曼吟均於原審審理時證稱徐定妹當時不在場等語，
          證人陳曼吟復證稱當時的確有看到吳美香在場等語，顯然已難認定當日徐
          定妹確曾在場。證人徐定妹於原審審理時到庭證述：「吳美香那天沒有在
          店裡，當天下午三、四點，她和另一股東外出喝酒，直到店裡發生事情，
          小姐通知她回來時，那些人都離開現場走了」，其證詞之真實性，已非無
          疑。況經本院隔離訊問，被告供稱：我們當時要上樓時，徐定妹在樓梯的
          角落，碰到甲○○時徐定妹也在那邊，阿龍推甲○○時，徐定妹在裡面沒
          有看到，沒有和徐定妹打招呼，也沒說話；證人徐定妹證述稱：當時伊在
          櫃檯坐著，櫃檯到上二樓樓梯間有一段距離，他們說要找經理吳美香，在
          剛進來時有向我打招呼，當天櫃檯只有我一個人；證人洪國雄則結證稱：
當時櫃檯內坐一個小姐，徐定妹當時站在櫃檯前，我們進去後乙○有和徐
          定妹說話，當時要出來，沒有看到徐定妹（以上均見本院八十九年五月十
          二日筆錄），渠等彼此間所供暨所證述之內容較顯著部分互有不符，再參
          證人徐定妹與被告係乾兄妹關係，業據被告供述在卷（見本院八十九年五
          月十二日筆錄），其證詞難免較易偏頗，益足證明證人徐定妹、洪國雄之
          證詞不足採信。
    （三）如被告乙○所稱當日係為找甲○○談事情，則在店內即可進行，何須非要
          甲○○至店外始能為之，是被告既僅係談事情，竟要甲○○出去外面，即
          與常情不符。再參酌甲○○至店外後旋遭被告乙○及另三名不詳姓名者共
          同圍毆之情，告訴人甲○○若非懾於被告乙○及其他另三名不詳姓名者之
          威嚇，甲○○豈願甘冒隻身陷於四人包圍之情況而自願至店外與之談判之
          理？益證告訴人甲○○指訴其並非自願與被告乙○走出前開小吃店之情堪
          可採信。
    （四）綜上所述，證人徐定妹、洪國雄前開證詞及被告上開所辯顯係迴護被告及
          事後圖卸之詞，均委無足採。本件罪證明確，被告犯行洵堪認定。至於被
          告辯護人具狀請求傳訊許淑惠、劉素娥，惟經本院數次傳訊均未到庭，且
          渠等之待證事實均與證人徐定妹、洪國雄相同，且證人徐定妹、洪國雄係
          經本院隔離訊問，則證人許淑惠、劉素娥本應一併訊問，始能達到發現真
          實之目的，今既證人徐定妹、洪國雄業已經本院訊問，而證人許淑惠、劉
          素娥又屢傳未到，且渠等之待證事實又與徐定妹、洪國雄相同，且不宜於
          訊問徐定妹、洪國雄後，再傳訊許淑惠、劉素娥，本院斟酌前開各項情節
          ，復參以本案案情已臻明確，爰不再傳訊證人許淑惠、劉素娥到庭；又辯
          護人復聲請傳訊證人陳世豪、涂健蕃，惟該二人證人到庭之證述，尚與本
          案無直接關係，渠等之證詞尚難為有利或不利被告之證明，自不予爰用，
          均附此敘明。
二、按刑法第三百零二條之妨害自由罪，既係以私行拘禁為其非法剝奪人行動自由之
    例示，則本罪在性質上其行為自須持續相當之時間，始足當之，倘若其目的在使
    人行無義務之事，僅有瞬間之拘束，則屬同法第三百四條之範圍，不構成上開剝
    奪行動自由罪（最高法院七十五年度台上字第六八五七號判決參照）；是刑法第
    三百零二條第一項妨害行動罪之本質，必須對他人之行動自由之剝奪，有相當時
    間之繼續，始克當之。本件被告當時係對甲○○半推出去，且前後約僅一分鐘左
    右，業據告訴人甲○○於本院調查時陳述明確（見本院八十九年三月三十日筆錄
    ），核與證人陳曼吟於本院調查時所證稱：有四個男人圍住他，甲○○在中間，
    有一人自他後面推他而已，約打一、二分鐘就散了（見本院八十九年四月十三日
    筆錄），顯然當時僅在瞬間而已，並未持續相當之時間，且依被告當時之目的，
    係在使告訴人甲○○走出該小吃店加以毆打而已，尚難認被告有剝奪告訴人甲○
    ○行動自由之意思，尚與非法剝奪人行動自由之性質不符。核被告所為，係犯刑
    法第三百零四條之強制罪。被告與綽號「阿龍」之友人及其另二名友人就上揭妨
    害自由犯行，有犯意之聯絡及行為之分擔，為共同正犯。公訴人認被告係犯刑法
    第三百零二條第一項之妨害行動自由罪嫌，尚有未洽，惟其起訴之基本事實相同
    ，自應變更檢察官起訴之法條。
三、原審對被告予以論罪科刑，固非無見，惟查：被告夥同其他人帶告訴人甲○○走
    出該小吃部前後僅一分鐘，顯然當時僅在瞬間而已，並未持續相當之時間，且依
    被告當時之目的，係在使告訴人甲○○走出該小吃店加以毆打而已，難認被告有
    剝奪告訴人甲○○行動自由之意思，尚與非法剝奪人行動自由之性質不符。則被
    告應僅係強制告訴人行無義務之事而已，原審判決認被告已罹犯刑法第三百零二
    條第一項之妨害行動自由罪，尚有違誤。上訴人即被告空言上訴，雖無理由，惟
    原判決既有可議，自應予撤銷改判。爰審酌被告乙○曾於八十四年間因妨害自由
    罪，經臺灣高雄地方法院判處有期徒刑六月，緩刑四年，於八十四年十二月二十
    三日緩刑報結，曾有妨害自由之犯罪紀錄，有臺灣高等法院被告全國前案紀錄表
    一紙在卷可查，雖未構成累犯，但足見素行非佳，惟念其與告訴人甲○○原係舊
    識，純因彼此因里長選舉致生隙怨，而一時衝動，致有強制他人行無義務之行為
    ，尚無其他不法動機，所犯情節非非重大等一切情狀，量處如主文第二項所示之
    刑，並諭知易科罰金之折算標準。
據上論結，應依刑事訴訟法第三百六十九條第一項前段、第三百六十四條、第二百九
十九條第一項前段、第三百條、刑法第二十八條、第三百零四條、第四十一條、罰金
罰鍰提高標準條例第一條前段、第二條，判決如主文。
本案經檢察官張其主到庭執行職務。
中華    民    國        八十九      年      六      月     十四     日
                              臺灣高等法院高雄分院刑事第五庭
                                  審判長法官  吳水木
                                        法官  惠光霞
                                        法官  陳朱貴
右正本證明與原本無異。
檢察官如不服本判決，應於判決送達後十日內向本院提出上訴狀，其未述理由者並
應於提出上訴狀後十日內向本院補提理由書（應附繕本)。
                                      書記官  洪梅枝
中    華    民    國        八十九      年      六      月     十七     日
附錄本判決論罪之法條：
刑法第三百零四條：
以強暴、脅迫使人行無義務之事或妨害人行使權利者，處三年以下有期徒刑、拘役或
三百元以下罰金。
前項之未遂犯罰之。
                                                                      Ｈ


司法院資訊處製作；財團法人民間司法改革基金會備份。
